臺灣高雄地方法院民事判決　　　　　　 96年度簡上字第113號
上　訴　人　丙○○
訴訟代理人　陳清和律師
被上訴人　　乙○○
訴訟代理人　黃振銘律師
上列當事人間請求清償借款事件，上訴人對於民國96年2 月9 日
本院岡山簡易庭95年度岡簡字第804 號第一審判決提起上訴，經
本院於民國96年11月28日言詞辯論終結，判決如下：
    主      文
原判決廢棄。
被上訴人在第一審之訴及假執行之聲請均駁回。
第一、二審訴訟費用由被上訴人負擔。
    事實及理由
一、被上訴人起訴主張：上訴人為被上訴人之女婿，上訴人於民
    國89年5 月間以欲修繕房屋為由，向被上訴人借款新臺幣（
    下同）50萬元（下稱系爭借款），被上訴人則分別匯款42萬
    元、交付現款8 萬元予上訴人。詎上訴人於收受系爭借款後
    竟拒不還款，迭經催告亦無結果，爰依消費借貸之法律關係
    ，提起本件訴訟等語。並求為判決：上訴人應給付被上訴人
    50萬元及自起訴狀繕本送達翌日起至清償日止按年息5%計算
    之利息（原審為被上訴人全部勝訴之判決，經上訴人提起上
    訴）。於本院聲明：上訴駁回。
二、上訴人則以：兩造間並無消費借貸關係存在，系爭借款乃被
    上訴人贈與其女兒即上訴人之妻甲○○修繕房屋之用，嗣經
    被上訴人要求甲○○返還，甲○○已於89年10月17日自其設
    立於楠梓郵局之帳戶領款95,000元、於89年10月20日自其設
    於大眾銀行之帳戶領款40萬元，再以日常家用金添補5,000
    元，共籌得50萬元現款，於89年10月下旬某日偕甲○○之母
    丁○○○前往被上訴人位於鳳山之住處，當面交還上開款項
    等語置辯。並於本院聲明：判決如主文所示。
三、兩造不爭執事項為：
  (一)被上訴人於89年5 月10日其設立於高雄縣燕巢鄉農會帳號00
    0-0000-00-00000-0-0 號帳戶匯款42萬元予上訴人。
  (二)上訴人之妻甲○○於89年10月17日自其設立於楠梓郵局帳戶
    （局號0000000號、帳號0000000號）中提款95,000元。又於
    89年10月20日自其設立於大眾銀行帳戶（帳號000000000000
    號）中提款40萬元。
  (三)被上訴人於89年10月起迄12月止，在其設立於燕巢鳳山厝郵
    局帳戶（局號010123號、帳號0000000 號）、高雄縣燕巢鄉
    農會帳戶（帳號0000000 號）均查無與50萬元借款清償相當
    數額之金錢存入或匯入紀錄。
四、兩造爭執事項為：(一)兩造間有無消費借貸合意？(二)若兩造間
    有消費借貸關係存在，則上訴人已否清償被上訴人50萬元借
    款？茲分述如下：
  (一)兩造間有無消費借貸合意？
  1.按自認之撤銷，除別有規定外，如自認人能證明與事實不符
    且係出於錯誤而自認者，即得為之，民事訴訟法第279 條第
    3 項已有明定。原審判決謂上訴人於原審已自認有向被上訴
    人借款情事，惟上訴人否認之，並辯稱：上訴人之原審訴訟
    代理人甲○○於原審審理中係以第一人稱之方式陳述自己與
    被上訴人間有借貸關係，惟上訴人從未向被上訴人借款等語
    （見原審卷第32頁、本院卷第105 頁）。經本院勘驗原審96
    年1 月23日之言詞辯論程序數位錄音檔案，查悉本件原審承
    審法官就系爭借款事宜對兩造提問時，係以上訴人之原審訴
    訟代理人甲○○自己為主體，提問稱：「你到底借幾筆錢？
    你父親稱你有還42萬元，但沒有還他50萬元，你有何意見」
    等語，而上訴人之原審訴訟代理人甲○○亦以第一人稱「我
    」為陳述之主體，答稱：「房子改建前原告（即被上訴人）
    有借我50萬元，那約是89年5 月間的事，我還錢時是把錢以
    報紙包一包拿到原告住處還給原告」、「原告先匯42萬元給
    我，後來又拿了8 萬元現金，湊成50萬元借我，我只借一筆
    50 萬 元而已」等語，被上訴人亦對系爭借款事宜陳稱：「
    50 萬 元部分是甲○○出車禍摔斷腳時，她跟我講要借50萬
    元用來修改房子之用」等語，有本院96年11月5 日勘驗筆錄
    1 份在卷可稽（見本院卷第134 頁、第135 頁），足見原判
    決謂上訴人已自認借款情事一節，乃因上訴人之訴訟代理人
    於應訊時所為事實陳述主體不明，而生誤會，上訴人於本院
    審理中撤銷前開自認，另主張兩造間並無消費借貸關係存在
    ，依前揭法律規定，尚非法所不許，合先敘明。
  2.次按當事人主張有利於己之事實者，就其事實有舉證之責任
    ，民事訴訟法第277 條前段定有明文。又消費借貸契約為要
    物契約，於當事人合意外，更須交付金錢或其他代替物，以
    移轉其所有權於他方，始能成立。上訴人既否認有向被上訴
    人借款，則被上訴人自應就兩造間有消費借貸合意及交付系
    爭借款之事實負舉證責任。經查：
  (1)被上訴人主張前於89年5 月間曾匯款42萬元予上訴人等情，
    固據被上訴人提出高雄縣燕巢鄉農會存摺影本1 份為證（見
    原審卷第8 頁），復為上訴人所不爭執，惟上開證物僅能證
    明上訴人確有收受被上訴人匯款之事實，尚難據以認定兩造
    間確有消費借貸之合意。
  (2)上訴人辯稱兩造間並無消費借貸合意一節，業據證人甲○○
    證稱：系爭借款係由其與被上訴人聯繫，並指定被上訴人將
    其中42萬元匯入上訴人帳戶後，其始向上訴人表示該筆款項
    係其父親（即被上訴人）要給渠等修繕房屋添妝之用，嗣其
    因被上訴人向其表示欲返回大陸卻苦無金錢，其遂於89年10
    月17日、89年10月20日分別其設立於楠梓郵局及大眾銀行之
    帳戶中提領95,000元、400,000 元，另籌措日常家用現款5,
    000 元，合計50萬元，在89年10月20日持上開款項前往被上
    訴人住處還款予被上訴人。其從未替上訴人向被上訴人借錢
    等語明確（見本院卷第107 至111 頁、第140 頁），並有卷
    附大眾銀行存摺歷史交易資料、楠梓郵局客戶歷史交易清單
    各1 件足憑（見原審卷第17頁、第19頁），復與被上訴人於
    原審審理中陳稱：「50萬元部分是甲○○出車禍摔斷腳時，
    她來跟我講要借50萬元用來修改房子之用」等語相合，被上
    訴人亦不否認其係與證人甲○○商談系爭借款事宜，並由甲
    ○○收受現款，且依甲○○指示匯款等情（見本院卷第144
    頁），是以前開證人證詞核與事實相符，應屬可採。衡諸日
    常生活經驗法則，倘系爭借款係上訴人向被上訴人商借，則
    上訴人當就借款數額及其利息、期間之議定與被上訴人進行
    磋商，惟本件未見上訴人出面與被上訴人洽談借款細節，而
    就系爭借款交付、還款等重要事項則均由甲○○為之，自難
    僅以被上訴人依甲○○之指示將系爭借款中之42萬元匯入上
    訴人帳戶內，即遽予認定兩造間有消費借貸合意。
  (3)被上訴人另主張前曾以律師函催告上訴人清償系爭借款，上
    訴人於收受律師函後並未為反對之意思表示，上訴人已然默
    認兩造間有消費借貸關係存在等語。但查被上訴人所寄發之
    律師函係記載「甲○○與丙○○二人於89年5 月間向本人借
    款8 萬元，另於89年5 月10日借款42萬元」等語（見本院卷
    第34頁），核與被上訴人主張系爭借款為上訴人單獨向其借
    款一節不符，且上開律師函係由甲○○收受，亦據證人甲○
    ○證述在卷（見本院卷第140 頁），被上訴人復未能舉證證
    明上訴人有何承認上開律師函所指債務之情事存在，是自難
    僅憑該律師函之寄發、送達及上訴人單純之沈默，即遽予推
    認兩造間有消費借貸關係存在。
  (4)又被上訴人主張上訴人與甲○○為夫妻，其二人就日常家務
    得互為代理，縱係甲○○出面向被上訴人借款，上訴人亦應
    擔負表見代理之本人責任等語。惟按由自己之行為表示以代
    理權授與他人者，對於第三人應負授權人之責任，必須本人
    有表見之事實，足使第三人信該他人有代理權之情形存在，
    始足當之，有最高法院60年台上字第2130號判例要旨可資參
    照，本件被上訴人乃按甲○○之指示匯款予上訴人，已據證
    人甲○○證述在卷，而甲○○僅向被上訴人表明係需款供修
    繕房屋之用，亦經被上訴人陳明在卷，有本院96年11月5 日
    勘驗筆錄可按（見本院卷第136 頁背面），是尚難認上訴人
    於被上訴人交付系爭借款時，有何向被上訴人表示授權證人
    甲○○為其代理人之作為，被上訴人復未能舉證證明上訴人
    有何使其信以為上訴人有以代理權授與甲○○之行為，自不
    得僅憑上訴人曾匯款予被上訴人，及甲○○為上訴人配偶之
    事實，即遽予推認上訴人就系爭借款應負表見代理之授權人
    責任，被上訴人之前開主張亦不可採。
  (二)準此，本件尚乏證據足證兩造間有何消費借貸合意存在，則
    揆諸前揭規定及說明，自應由被上訴人承擔不能舉證之不利
    益。
五、綜上所述，被上訴人因未能舉證證明兩造間有50萬元之消費
    借貸合意存在，故被上訴人依消費借貸關係請求上訴人清償
    借款50萬元，及自起訴狀繕本送達翌日起至清償日止，按年
    息5%計算之利息，係屬無據，應予駁回。原審判決未及查明
    上情，遽謂兩造間有消費借貸契約存在，尚有違誤，上訴意
    旨指摘原審判決不當，為有理由，自應予以廢棄原判決，另
    判決如主文第2 項所示。
六、據上論結，依民事訴訟法第436 條之1 第3 項、第449 條第
    2 項、第450 條、第78條，判決如主文。
中　　華　　民　　國　　96　　年　　12　　月　　12　　日
            民事第七庭    審判長法　官　謝靜雯
                                法　官　藍家慶
                                法　官　賴文姍
正本係照原本作成。
本判決不得上訴。
中　　華　　民　　國　　96　　年　　12　　月　　12　　日
                                書記官　李崑良
